臺灣高等法院高雄分院刑事判決　　　　　　　　　　九十一年度上訴字第四四五號
　　上　訴　人
　　即　被　告　乙○○
　　選任辯護人　蔡東賢
　　　　　　　　謝英士
　　　　　　　　吳文淑
右上訴人因妨害甲務等案件，不服臺灣高雄地方法院八十九年度訴字第二七四七號，
中華民國九十一年二月七日第一審判決（起訴案號：臺灣高雄地方法院檢察署八十九
年度偵字第二一０一一號），提起上訴，本院判決如左：
    主  文
上訴駁回。
    事  實
一、乙○○係王良佑之子，二人原住於王良佑承租之高雄市前金區○○○街六十一號
    甲有眷舍（下稱系爭房屋）。民國（下同）八十四年間，出租人聯勤第二０三廠
    以系爭房屋租賃契約期滿為由，訴請王良佑返還，經臺灣高雄地方法院高雄簡易
    庭以八十四年度雄簡字第一二０二號，判決王良佑應將坐落高雄市○○區○○段
    一五七及一五七之一號土地之地上建物，即上開房屋騰空交還予聯勤第二０三廠
    ，並經臺灣高雄地方法院以八十四年度簡上字第二三九號判決駁回上訴確定。聯
    勤第二０三廠持該確定判決，聲請臺灣高雄地方法院民事執行處強制執行，該院
    民事執行處於八十五年八月二十日會同地政及戶政機關人員，確認執行標的即系
    爭房屋坐落於高雄市○○區○○段一五二、一五二之一、一五七、一五七之一號
    土地上，王良佑嗣於八十五年九月三十日簽立切結書，同意於即日起將上開房屋
    全部（包括坐落高雄市○○區○○段一五二、一五二之一號土地上增建部分）移
    轉占有予聯勤第二０三廠，屋內留存物品一律視為廢棄物，全權交由聯勤第二０
    三廠處理。王良佑隨後將此事告知乙○○，乙○○明知系爭房屋已於八十五年九
    月三十日移轉予聯勤第二０三廠占有使用，仍意圖為自己不法之利益，於八十七
    年間某日再度進入上開房屋，予以占有使用，而竊佔上開房屋。嗣聯勤第二０三
    廠知悉此事，即於八十九年二月十五日在上開房屋大門張貼封條，明示拒絕乙○
    ○入內，並於八十九年四月二十七日張貼通知遷移眷舍之甲告，詎乙○○不聽勸
    告，竟基於毀損他人文書而達竊佔他人不動產目的之犯意，於八十九年四月底某
    日損壞封條開啟大門進入上開房屋，足以生損害於聯勤第二０三廠，並承前開為
    自己不法利益之單一犯意，繼續竊佔系爭房屋。
二、案經聯勤第二０三廠告訴暨臺灣高雄地方法院檢察署檢察官自動檢舉偵辦。
    理  由
一、訊據上訴人即被告乙○○固不否認：系爭房屋業經臺灣高雄地方法院高雄簡易庭
    民事判決應騰空返還予聯勤第二０三廠，並經臺灣高雄地方法院判決駁回上訴確
    定，嗣被告於八十九年四月間將聯勤第二０三廠張貼於系爭房之封條予以撕毀，
    並持之向臺灣高雄地方法院檢察署控告聯勤第二０三廠人員妨害自由等情，惟矢
    口否認有何竊佔、毀損文書之犯行，辯稱：系爭房屋早已破舊不堪，無法長久居
    住，伊係因鄰居多次反應系爭房屋髒亂，故進入清理環境，客觀上並無竊佔之事
    實，復因前開民事判決僅及於高雄市○○區○○段一五七及一五七之一號土地，
    並未及於同地段之一五二及一五二之一號土地，且伊父並未告知已簽署切結書同
    意放棄上開一五二及一五二之一號土地部分，致伊主觀上仍認定對於上開一五二
    及一五二之一號土地部分有使用權存在，方有撕毀聯勤第二０三廠所張貼封條，
    並持之控告聯勤第二０三廠人員妨害自由之行為，故伊主觀上並無竊佔故意，另
    被告撕毀聯勤第二０三廠所製作之私文書行為並不具有實質違法性云云。
二、經查：
  (一)被告辯稱客觀上並未竊佔系爭房屋云云，惟：
    1.系爭房屋原係父王良佑所承租，被告與王良佑均居住其內，後因租賃契約期滿
      ，告訴人聯勤第二０三廠遂訴請王良佑返還房屋，經臺灣高雄地方法院高雄簡
      易庭以八十四年度雄簡字第一二０二號判決王良佑應將系爭房屋騰空交還予聯
      勤第二０三廠，並經臺灣高雄地方法院以八十四年度簡上字第二三九號判決駁
      回上訴確定。嗣聯勤第二０三廠持該確定判決聲請強制執行，並經臺灣高雄地
      方法院民事執行處於八十五年八月二十日會同地政及戶政機關人員，確認執行
      標的即系爭房屋係坐落於高雄市○○區○○段一五七、一五七之一、一五二、
      一五二之一號土地上，經協調後王良佑同意於八十五年九月三十日，移轉系爭
      房屋全部（含增建部分）予聯勤第二０三廠占有使用，屋內留存物品一律視為
      廢棄物等情，業據證人即聯勤第二０三廠製酸所所長周永信指訴甚詳，並經本
      院依職權調閱臺灣高雄地方法院八十四年度雄簡字第一二０二號民事卷宗、八
      十四年度簡上字第二三九號民事卷宗、八十五年度執字第八四七七號執行卷查
      核無訛，復有建物登記謄本乙份在卷足參，是系爭房屋全部（包括坐落高雄市
      前金區○○段一五二、一五二之一地號部分）已於八十五年九月三十日點交予
      聯勤第二０三廠，故被告自八十五年九月三十日起，對於系爭房屋及其所坐落
      之土地即無占有使用權源之事實，應堪認定。
    2.證人楊新福證稱：「（問：點交後有無發現被告進入該系爭房屋有居住等動作
      ？）八十九年一月和二月份我之前是先貼封條二次，後來四月份的時候，我就
      貼甲告，當時鎖還在，他是穿過鎖後打開」（見本院卷九十一年五月二十七日
      審判筆錄）、「（問：攝影機？）是我貼完甲告後，他們才又裝上的，我貼完
      甲告就有照相」（見原審卷第一０九頁）。證人周永信證稱：「（問：是否知
      道系爭房屋的其他事實？）偵查庭的時候，我有在庭，被告當時堅持房屋是他
      的，他說貼封條等是妨害他的自由，所以我們才要求調解」（見本院卷九十一
      年五月二十七日審判筆錄）、「（問：點交後，被告是否還有進入？繼續性或
      暫時性？）八十七年間他們還有進入，是繼續性，他們還加裝攝影機．．．」
      （原審卷第一二四頁）。證人吳忠雄證稱：「（問：是否認識被告？）和他有
      一面之緣，因為當時有人和我們反應說，那個房子有人進出，我們就和王上校
      去勘查，後來沒有發現人，但是有發現衣服、書籍等物」、「（問：何時和被
      告碰面？）有一個假日，我去清查，後來有碰到被告，我就問他要找何人，他
      就和我爭執，還罵我三字經。他當時也有承認他是有進入那個房屋」（見本院
      九十一年五月二十七日審判筆錄）。佐以被告於本院審理時亦坦承於八十七年
      後曾進入系爭房屋及確有撕毀封條並曾與證人吳忠雄發生爭執等情，是被告於
      系爭房屋點交於聯勤第二０三廠後，復於八十七年間，仍有進出系爭房屋之行
      為，足堪認定。又系爭房屋經本院勘驗現場無人居住，惟屋內右側房屋有電腦
      螢幕、吊扇及破舊桌椅，於大門入口處裝有攝影機，復於系爭房屋信箱內取出
      被告名義之電費、電話費、股票等通知單，此有勘驗筆錄及電費通知單等附卷
      足憑。另系爭房屋至八十八年十月間仍有使用電力之情形，亦有臺灣電力股份
      有限甲司高雄區營業處函暨後附之用電資料表附於本院卷足參。是被告客觀上
      有將物品置於系爭房屋內及使用系爭房屋之事實，亦堪認定。
    3.被告辯稱系爭房屋內之物品係廢棄物云云，惟關於大門入口處何以裝設監視攝
      影機乙節，於原審辯稱：「已經裝很久了，是在民事訴訟期間裝的」（見原審
      卷第一六二頁），於本院則辯稱：「那個已經壞掉，不能用」（見本院九十一
      年五月二十七日審判筆錄），前後供詞不一，即非無疑。又上開監視攝影機於
      八十九年五月五日以前尚未裝置於系爭房屋之大門口，此有照片二幀附於本院
      卷足參，且附於臺灣高雄地方法院八十五年度執字第八四七七號卷之照片亦無
      上開監視攝影機（見上開卷第三十二頁），佐以證人楊新福、周永信前開證詞
      ，上開監視攝影機顯係於系爭房屋點交予聯勤第二０三廠後所裝罝無疑。
    4.證人李玉敏證稱被告於八十三年間即舉家遷離系爭房屋，並未再搬回系爭房屋
      等情，惟證人李玉敏為被告之配偶，誼屬至親，其證詞非無偏頗之虞，又其證
      詞復與證人楊新福、周永信之證詞及客觀事證不符，自難為被告有利之認定。
      再者，前開用電資料表雖顯示系爭房屋自八十八年十一月以後並無使用電力之
      情形，惟竊佔罪性質上係屬即成犯，於八十七年間被告竊佔行為完成時，即應
      認被告客觀上有竊佔行為，至於日後繼續使用系爭房屋，乃屬狀態之繼續，而
      依證人楊新福、周永信之證詞，於八十八年十一月後，系爭房屋遭被告繼續佔
      用之狀態並未更異，是系爭房屋雖自八十八年十一月後，並無用電情事，亦難
      為被告有利之認定。
    5.綜上，被告於八十五年九月三十日後，對於系爭房屋即無占有使用權源，仍於
      八十七年間進出系爭房屋，將物品置於系爭房屋，以該處為收受股票通知單等
      信件之處所，並有使用系爭房屋之情事，又撕毀聯勤第二０三廠張貼之甲告及
      封條，復裝設監視攝影機，顯係將系爭房屋置於自己實力支配下，並排除聯勤
      第二０三廠對於系爭房屋之管領力，核屬竊佔行為，是被告辯稱客觀上並無竊
      佔行為云云，洵非可採。
    6.至於被告辯稱於偵訊時雖稱：「上開房屋是我在住，目前房子是我一個人住」
      係意指當時伊戶籍尚設在該處之意，否認伊於偵訊時係自白有居住之情事，並
      請求勘驗偵查錄音帶，惟依前開楊新福等人之證詞及相關事證，已足認定被告
      客觀上有竊佔行為，是本院認並無勘驗偵查錄音帶之必要，附此敘明。
  (二)被告辯稱主觀上無竊佔及毀損文書故意云云，惟：
    1.被告認知系爭房屋係坐落於高雄市○○區○○段一五二、一五二之一、一五七
      、一五七之一號土地上之事實，且被告於民事訴訟中，曾任其父之訴訟代理人
      ，則被告對於民事訴訟程序中訟爭之標的係王良佑是否須遷讓系爭房屋，亦應
      有認知，是前開民事訴訟中所爭執者乃王良佑是否須遷讓系爭房屋之問題，核
      與土地無涉，縱原確定判決漏載高雄市○○區○○段一五二、一五二之一地號
      ，然系爭房屋須遷讓返還之部分並無不明確之處，且系爭房屋既係坐落於上開
      四筆土地上，則被告辯稱因認對於高雄市○○區○○段一五二、一五二之一地
      號部分仍有占有權源，故認其對系爭房屋尚有權利云云，顯係卸責之詞。
    2.被告辯稱不知其父切結同意將前開第一五二、一五二之一地號返還予聯勤第二
      ０三廠及點交之事，惟其於原審供稱：「（問：是否知道光復三街六一號已經
      法院點交？）我知道，當時是我父親在場。我父親告訴我才知道」（原審卷第
      一六０頁），於本院審理時則更異其詞稱：「當時我爸爸是說輸的部分，我們
      就切結給人家，但是我們說的是一五七、一五七之一的部分，沒有包含一五二
      、一五二之一，所以原審法院是有誤解的」，惟前揭民事訴訟所爭執者係遷讓
      房屋，已於前述，則被告之父於民事遷讓房屋訴訟中，顯係全部敗訴，縱將原
      確定判決已記載之一五七、一五七之一部分，與原確定判決漏未記載之一五二
      、一五二之一部分，予以區別，被告既坦承其父有告知切結之事，衡情被告之
      父書立切結書予聯勤第二０三廠顯係為解決於原確定判決漏載之部分，關於原
      確定判決已記載之一五七、一五七之一部分透過民事強制執行程序即得解決，
      何須另立切結書？況被告之父所書立之切結書係載明將系爭房屋全部（含增建
      部分）點交予聯勤第二０三廠，此有上揭房屋點交切結書附於八十五年度執字
      第八四七七號卷足參。是被告改稱其父並未告知切結點交之範圍包括上開地段
      第一五二、一五二之一云云，不足採信。
    3.聯勤第二０三廠於八十九年二月十五日在上開房屋大門貼上封條，並於八十九
      年四月二十七日張貼甲告，促請被告於八十九年五月十五日前遷出上開房屋，
      詎被告仍於八十九年四月底將聯勤第二０三廠之封條損壞，開啟大門進入上開
      房屋，並將聯勤第二０三廠之甲告完整取下，持之向臺灣高雄地方法院檢察署
      控告聯勤第二０三廠廠長王三光、政戰部監察參謀官黃添欣妨害自由（二人業
      經不起訴處分確定），復於上開房屋大門貼上紙條，載明「聯勤第二○三廠將
      甲告及封條貼於民宅大門，妨礙出入」之事實，有相片一幀、告訴狀一份、撕
      成三截之封條及甲告乙紙附卷可參。佐以證人周永信證稱：「（調解有無成功
      ？）沒有成功。因為當時被告不願意談，因為他態度強硬，也不願意返還房子
      」（見本院九十一年五月二十七日審判筆錄）。足認被告主觀上亦有將系爭房
      屋置於自己實力下，並排除聯勤第二０三廠管領力之意。
    4.綜上，被告明知於八十五年九月三十日時，其父已將系爭房屋切結點交予聯勤
      第二０三廠，而對於系爭房屋已無正當使用權源，猶於八十七年間撕毀聯勤第
      二０三廠所張貼之封條，復拒絕與聯勤第二０三廠進行調解程序，其主觀上顯
      有意圖為自己不法利益及竊佔故意，並有毀損文書之故意甚明，其辯稱無主觀
      犯意云云，諉無可採。證人鄭富霖、孫建堡經傳喚未到庭，無從進行交互詰問
      ，惟本件事證已甚明確，且檢察官及辯護人於審判期日均表示無其他證據請求
      調查，自無再行傳喚之必要，併予敘明。
  (三)被告另辯稱其所撕毀之封條僅係一紙私文書，並無任何經濟價值，不具實質違法
    性云云，惟最高法院七十四年度台上字第四二二五號判例固有論及所謂實質違法
    性理論，然該判例係針對侵占罪之個案而為論述，於本案是否有適用？即非無疑
    。況聯勤第二０三廠張貼封條之目的，是為表彰其對於系爭房屋之權利，所著重
    者並非該紙封條之經濟價值，被告撕毀上開封條之行為，已使該封條所欲表彰權
    利之效用，消失殆盡，自難認不具有實質違法性，是被告上開辯解，亦不足採信
    。
  (四)綜上各節，足認被告上開辯解，俱非可採，罪證明確，犯行堪以認定。
三、核被告所為，係犯刑法第三百五十二條第一項之損壞他人文書罪，及同法第三百
    二十條第二項之竊佔罪。甲訴人認被告將封條撕毀之行為，係成立刑法第一百三
    十八條之罪，惟按刑法第一百三十八條所謂甲務員職務上掌管之物品，係指該物
    品因甲務員本於職務上之關係而掌管之物，始克相當，本件被告所損壞之封條，
    係張貼於上開房屋大門，以示系爭房屋為聯勤第二０三廠所有之意，與聯勤第二
    ０三廠執行軍事勤務，並無直接關係，顯非甲務員本於職務關係而掌管之物，而
    應僅係他人文書，甲訴意旨容有未洽，爰依法變更起訴法條。又被告係為達其竊
    佔目的，方將張貼於系爭房屋大門口之封條損壞，是其所犯上開損壞他人文書、
    竊佔二罪間有方法結果之牽連關係，依刑法第五十五條之規定，應從較重之刑法
    第三百二十條第二項竊佔罪論處，並依同條第一項規定處斷。甲訴人認應予分論
    併罰，容有誤會。又甲訴人認被告損壞之物除封條外，尚包括甲告乙紙，惟按所
    謂「損壞」，係指破壞其物質全部或一部，使失其原來之效用之謂，本件被告係
    將甲告完整撕下，作為證據持向臺灣高雄地方法院檢察署控告聯勤第二０三廠之
    用，有甲告乙紙附卷足憑，是該甲告完整無損，並無損壞之情事，甲訴人認被告
    尚損壞甲告，尚有未洽，附此說明。
四、原審以被告罪證明確，因而適用刑法第三百二十條第二項、第一項（原判決漏引
    該條第一項）、第三百五十二條第一項、第五十五條、第四十一條第一項，罰金
    罰鍰提高標準條例第一條前段、第二條規定，並審酌被告明知於系爭房屋已點交
    與聯勤第二０三廠，仍予以占有使用，且於聯勤第二０三廠張貼封條明示拒絕被
    告入內後，猶將封條損壞，持續占用系爭房屋及犯後態度等一切情狀，量處被告
    有期徒刑三月，並諭知易科罰金之折算標準。原判決認事用法，並無不合，量刑
    亦稱妥適。被告上訴意旨仍執前詞否認有何竊佔、毀損文書之犯行，為無理由，
    應予駁回。
據上論結，應依刑事訴訟法第三百六十八條，判決如主文。
本案經檢察官彭南雄到庭執行職務。
中    華    民    國      九十一      年      六      月     十   日
                              臺灣高等法院高雄分院刑事第二庭
                                  審判長法官  曾永宗
                                        法官  郭玫利
                                        法官  邱永貴
右正本證明與原本無異。
檢察官如不服本判決應於收受本判決後十日內向本院提出上訴書狀，其未述上訴理
由者，並得於提起上訴後十日內向本院補提理由書狀（均須按他造當事人之人數附繕
本)「切勿逕送上級法院」。
被告不得上訴。
                                      書記官  梁雅華
中    華    民    國      九十一      年      六      月     十   日
